最高法院民事判決　　　　　　　　　　　　　　　八十六年度台上字第二八○六號
　　上　訴　人　新竹縣政府
　　法定代理人　范 振 宗
　　被 上訴 人　乙 ○ ○
　　　　　　　　黃 郭 錠
　　　　　　　　楊 傳 福
　　　　　　　　莊 慧 美
　　　　　　　　王 吳 有
　　　　　　　　黃 花 照
　　　　　　　　劉 己 楨
　　　　　　　　黃 清 塗
　　　　　　　　林 郭 蟬
　　　　　　　　甲 ○ ○
　　　　　　　　藍 梅 貴
　　　　　　　　蔡王紫雲
　　　　　　　　王 尹 弘
　　　　　　　　戴 文 俊
　　　　　　　　周 清 華
　　　　　　　　周 清 祥
　　　　　　　　吳 正 行
　　　　　　　　陳 作 行
　　　　　　　　陳 志 行
　　　　　　　　林郭金杏
　　　　　　　　葉 梅 鳳
　　　　　　　　葉 正 明
　　　　　　　　江 錦 城
　　　　　　　　王 連 官
　　　　　　　　林 銘 發
　　　　　　　　伍 金 火
　　　　　　　　伍 洪 緣
　　　　　　　　吳 月 紅
　　　　　　　　李 萬 居
　　　　　　　　林 正 修
　　　　　　　　彭林麗花彭清.
　　　　　　　　彭 月 華同.
　　　　　　　　彭 月 桂同.
　　　　　　　　彭 鴻 基同.
　　　　　　　　彭 月 如 (.
　　　　　　　　彭 月 圓 (.
　　　　　　　　彭 美 玲 (.
　　　　　　　　彭 錦 文 (.
　　　　　　　　曾朱玉汝
　　　　　　　　蔡 榮 宗
　　　　　　　　蔡 根 源
　　　　　　　　傅 森 鴻
　　　　　　　　傅 春 梅
　　　　　　　　林 鐘 填
右當事人間請求確認債權不存在事件，上訴人對於中華民國八十五年十月一日台灣高
等法院第二審更審判決（八十五年度上更(一)字第一號），提起上訴，本院判決如左：
    主  文
原判決廢棄，發回台灣高等法院。
    理  由
本件被上訴人主張：伊分別向上訴人承租如原判決附表(一)所示土地，未定租賃期限，
租金按土地申報地價總額年息百分之三計算。詎上訴人未經伊同意，擅將自民國八十
年七月起之租金提高為按土地申報地價總額年息百分之五計算，侵害伊之權益等情，
求為確認上訴人對伊之八十二年度上期（八十二年一月至六月）租金超過八十年度上
期租金之差額部分債權不存在之判決。
上訴人則以：伊依兩造所訂台灣省新竹縣公有基地租賃契約第四條約定調高租金為按
土地申報地價總額年息百分之五計算，合法有據等語，資為抗辯。
原審以：系爭不定期租約所約定之租金係按土地申報地價總額年息百分之三計算，嗣
經上訴人調高為按年息百分之五計算。上訴人調高租金時未經被上訴人同意，亦未聲
請法院准許之事實，為兩造所不爭。按不定期租賃之租賃物為不動產者，因其價值之
昇降，當事人固得依民法第四百四十二條規定聲請法院增減其租金，但在未聲請法院
增減其租金以前，原約定之租金額並不失其拘束雙方當事人之效力。查上訴人自八十
年七月起將系爭土地之租金調高為按土地申報地價總額年息百分之五計算，被上訴人
不予同意，仍依原百分之三比例計算之租金繳納，經上訴人拒收，被上訴人已將之提
存法院，有上訴人拒收租金函及被上訴人之提存書可按。系爭租約第四條約定：應繳
租金依出租機關法定租金標準計算，承租人應依出租機關所開繳納通知單規定期限向
指定繳款處所繳納，逾期不繳以違約論云云，僅係就租金之計算標準及給付方法為約
定。所謂「法定租金標準」，乃係指約定系爭土地租金所依據計算土地地價之標準，
應以土地申報地價為其計算地價之標準，至究應按土地申報地價之若干百分比計算租
金，則應依租約之約定，不得任由上訴人片面調整之。兩造訂立系爭租約後，於七十
九年以前，租金雖有如原判決附表(二)所示之調整，因被上訴人均無異議，且已如數繳
納，應認兩造就上開租金之調整已有合意，但不得憑以認定此後之租金均得由出租人
片面任意調整之。被上訴人對於上訴人將自八十年七月起之租金，調整為按土地申報
地價總額年息百分之五計算，既不同意，上訴人自不得片面任意為之。又行政院及台
灣省政府雖函知上訴人應將系爭土地之租金調高為按土地申報地價總額年息百分之五
計算，惟該函屬上訴人上級機關之行政命令，僅能作為上訴人嗣後出租基地計算租金
之參考，尚乏拘束被上訴人之效力，不能使上訴人因而具有超出契約以外之權限。上
訴人未經被上訴人同意，亦未聲請法院調整租金而片面任意調整租金，自非法之所許
。從而被上訴人請求確認上訴人對伊之八十二年度上期租金，超過八十年度上期租金
如原判決附表(一)差額欄所示金額之租金債權不存在，即屬正當，應予准許，因而廢棄
第一審就此部分所為被上訴人敗訴之判決，改判如其所聲明。
按解釋當事人之契約，應通觀全文，並斟酌立約當時之事實及其他一切證據資料，於
文義上及論理上詳為推求，不得拘泥字面或截取部分字句任意曲解，致失立約當時之
真意。查兩造所訂契約第四條約定：應繳租金依出租機關法定租金標準計算，承租人
應依出租機關所開繳納通知單規定期限向指定繳款處所繳納，逾期不繳，以違約論，
應加收違約金，承租人決無異議（見一審卷二五頁）。又上訴人對七十九年以前之租
金，已有如原判決附表(二)所示之調整，被上訴人均無異議，並已如數繳納，為原審認
定之事實。而如原判決附表(二)所示調整租金之次數多達十次，租金最高者係依土地申
報地價總額年息百分之十計算，最低者係依百分之一點八計算，其中調高者六次，調
低者四次，被上訴人均係依上訴人之通知如數繳納，並無異議，益見被上訴人主張：
兩造係約定租金額之計算，由伊依所屬機關法令規定之標準核計，開具繳納通知單予
被上訴人繳納云云（見一審卷第四八頁反面），似非無據。果爾，上訴人依行政院及
台灣省政府規定之標準計算被上訴人八十二年度上期之租金額，即無不合。原審未遑
詳為推求，率為相反之認定，進而為被上訴人勝訴之判決，未免速斷。上訴論旨，指
摘原判決不當，求予廢棄，非無理由。
據上論結，本件上訴為有理由，依民事訴訟法第四百七十七條第一項、第四百七十八
條第一項，判決如主文。
中      華      民      國    八十六    年      九      月     十一     日
                              最高法院民事第四庭
                                  審判長法官  林  奇  福
                                        法官  許  朝  雄
                                        法官  曾  煌  圳
                                        法官  陳  國  禎
                                        法官  李  彥  文
      右正本證明與原本無異
                                              書  記  官
中      華      民      國    八十六    年      九      月    二十四    日
